臺灣高等法院民事判決
108年度上字第1400號
上  訴  人  賴淑君  
訴訟代理人  何政謙律師   
被 上訴 人  賴佩玲  
            賴昕瑜  
            賴宥莛  
共      同
訴訟代理人  胡倉豪律師                          
上列當事人間請求不動產所有權移轉登記事件，上訴人對於中華
民國108年8月26日臺灣桃園地方法院第一審判決（107年度訴字
第2795號），提起上訴，本院於109年5月12日言詞辯論終結，判
決如下：
    主  文
原判決廢棄。
被上訴人在第一審之訴駁回。
第一、二審訴訟費用由被上訴人負擔。
    事實及理由
一、被上訴人主張：上訴人為伊姑姑，伊祖父即上訴人父親賴貴
    文於民國104年11月30日死亡，留有坐落桃園市○○區○○○段00
    00地號土地（下稱系爭土地）所有權應有部分3783分之2459
    之遺產（下稱系爭遺產），兩造為其繼承人或代位繼承人全
    體。詎上訴人於105年8、9月間，要求伊將原可繼承之系爭
    遺產應繼分（如附表所示）借名登記於上訴人名下，日後再
    行移轉。伊基於對上訴人之信任而同意，簽立遺產分割協議
    書（下稱系爭協議書），而成立借名登記契約，由上訴人辦
    理分割繼承登記為系爭遺產之所有權人。伊事後請求上訴人
    辦理移轉登記，均未獲置理。爰以起訴狀繕本送達為終止借
    名登記契約之意思表示，並依民法第179條規定，求為命上
    訴人應將系爭土地如附表所示應有部分分別移轉登記予伊之
    判決等情。原審為被上訴人全部勝訴之判決，上訴人不服，
    提起上訴。被上訴人答辯聲明：上訴駁回。
二、上訴人則以：被上訴人之父賴俊昌未照顧父母，在外積欠龐
    大債務，且未扶養被上訴人（下各稱其姓名，合稱被上訴人
    ），由伊賺錢養家、償還賴俊昌之債務、出錢協助被上訴人
    、支付賴貴文生前醫療費用及看護費用。賴貴文生前曾表示
    要將系爭土地應有部分3分之2給伊、3分之1給被上訴人，且
    已於103年1月28日將約3分之1應有部分贈與被上訴人。故兩
    造就系爭遺產達成分割協議，由伊單獨繼承，並無借名登記
    契約存在等語，資為抗辯。上訴聲明：㈠、原判決廢棄。㈡、
    被上訴人在第一審之訴駁回。
三、兩造不爭執之事實（見本院卷第100、101、232、233頁）：
㈠、上訴人為被上訴人之姑姑，賴貴文為被上訴人之祖父即上訴
    人之父親。
㈡、賴貴文於103年1月28日以贈與為原因將系爭土地應有部分378
    3分之662、3783分之662之所有權分別移轉登記予賴昕瑜、
    賴宥莛，並已繳清贈與稅新臺幣（下同）5,080元。
㈢、賴貴文於104年11月30日死亡（配偶賴林秀筐已先於102年9 
    月6日死亡），因被上訴人之父賴俊昌早於104年8月13日死
    亡，故由被上訴人代位繼承，與上訴人同為賴貴文之繼承人
    ，無人拋棄繼承，上訴人應繼分為2分之1，被上訴人應繼分
    各為6分之1。
㈣、賴貴文死亡後，財政部北區國稅局曾核准展延遺產稅申報期
    限至105年8月30日，並於同年9月8日核發遺產稅免稅證明書
    ，兩造嗣簽署系爭協議書（記載之日期為同年月19日）。
㈤、賴貴文所遺系爭遺產，業於105年9月20日以分割繼承為原因
    登記於上訴人名下。
㈥、賴昕瑜委任律師於107年7月18日寄發宏律字第1070718001號
    函予上訴人，上訴人則委任律師於同年月25日寄發桃園府前
    郵局第822號存證信函回覆。
㈦、被上訴人告訴上訴人侵占案件，業經臺灣桃園地方檢察署（
    下稱桃園地檢署）檢察官以108年度偵字第5698號為不起訴
    處分確定。
㈧、賴昕瑜（原名賴佩珊）、賴佩玲、賴宥莛（原名賴佩婷）分
    別係於75年4月、77年3月、81年1月出生，學歷分別為高中
    肄業、高中肄業、高職畢業。
㈨、系爭土地上建物係由賴貴文建造，門牌號碼桃園市○○區○○○路
    0段000巷0號，現由賴昕瑜及其配偶、小孩居住，該址亦為
    賴昕瑜、賴宥莛之戶籍。
四、兩造之爭點及法院之判斷：
    被上訴人主張：伊終止兩造間就系爭遺產成立之借名登記契
    約，上訴人應將系爭土地如附表所示應有部分分別移轉登記
    予伊等情，則為上訴人所否認，並以前揭情詞置辯。是以兩
    造爭點厥為：㈠、被上訴人有無分別將系爭土地如附表所示
    應有部分借名登記於上訴人名下而成立借名登記契約？㈡、
    被上訴人依民法第179條規定請求上訴人分別移轉登記系爭
    土地如附表所示應有部分有無理由？茲析述如下：
㈠、按稱「借名登記」者，謂當事人約定一方將自己之財產以他
    方名義登記，而仍由自己管理、使用、處分，他方允就該財
    產為出名登記之契約，其成立側重於借名者與出名者間之信
    任關係，在性質上應與委任契約同視，倘其內容不違反強制
    、禁止規定或公序良俗者，固應賦予無名契約之法律上效力
    ，並類推適用民法委任之相關規定。惟主張法律關係存在之
    當事人，須就該法律關係發生所須具備之特別要件，負舉證
    責任。是以主張有借名委任契約存在事實之一造，如他造並
    未自認，自須就此項利己事實證明至使法院就其存在達到確
    信之程度，始可謂已盡其依民事訴訟法第277條前段規定之
    舉證行為責任。被上訴人主張伊分別為系爭土地如附表所示
    應有部分之所有權人，借名登記於上訴人名下等節，既為上
    訴人所否認，揆諸前揭說明，自應由被上訴人就借名登記契
    約存在之利於己事實負舉證責任，亦即被上訴人應就所主張
    借名登記契約之內容及兩造間就該借名登記契約內容達到互
    相表示意思一致（民法第153條第1項規定參照）之事實，舉
    證以實其說。
㈡、被上訴人主張伊與上訴人間就系爭土地如附表所示應有部分
    成立借名登記契約一事，無非係以：上訴人雖提出系爭協議
    書為憑，但所述單獨繼承系爭遺產之原因前後不一；實則，
    賴貴文生前曾表示欲將系爭土地全部贈與伊，但考量贈與稅
    過高，方僅各贈與應有部分3783分之662予賴昕瑜、賴宥莛
    ；又系爭土地之面積為1,261平方公尺，如以市價每坪9萬元
    計算，伊之應繼分價值合計約為1,115餘萬元【計算式：90,
    000×1,261×0.3025×2459/3783×1/2＝11,157,712.5】，與上
    訴人所稱伊積欠之60萬元債務相差甚大，且上訴人早於102
    年間即表明不要賴貴文之遺產，伊不可能自願放棄而同意由
    上訴人單獨繼承；上訴人係以避免逾期為說詞，向伊拿身分
    證、印章辦理分割繼承登記，並承諾事後會移轉登記回去，
    故借名登記契約成立時間為105年9月19日，賴昕瑜、賴佩玲
    係在老家，賴宥莛係在當時板橋工作地點，均以口頭方式與
    上訴人達成合意；上訴人就系爭協議書之簽署過程，所述不
    實，證人杜慶賢之證詞亦不足以證明借名登記契約不存在等
    情為論據，並以證人林秀蓮、林木洲之證詞及被上訴人之陳
    述為證（見本院卷第71至83頁、第98至99頁、第189至199頁
    ）。
㈢、經查：
  ⒈證人即被上訴人之姨婆、上訴人之阿姨林秀蓮雖於原審108年
    3月25日言詞辯論期日結證稱：賴貴文於生前曾告訴伊，系
    爭土地不給兒子（即賴俊昌）也不給女兒（即上訴人），要
    給孫子（即被上訴人），只有口頭說，沒有立遺囑；斯時被
    上訴人與賴貴文同住，因賴貴文沒錢繳贈與稅，僅移轉登記
    部分系爭土地應有部分；賴貴文死後的事情伊不清楚，不知
    道系爭遺產登記於上訴人名下，也沒有看過系爭協議書；後
    來被上訴人有告訴伊，請伊幫忙向上訴人要回土地，但伊沒
    有轉告上訴人等語（見原審訴字卷第27至28頁）。然上開證
    詞充其量僅能證明賴貴文生前私下向證人林秀蓮表示對於遺
    產分配之意思，但既未書立遺囑，自無拘束繼承人即兩造簽
    署系爭協議書分配系爭遺產之效力，況證人林秀蓮自承不知
    賴貴文死後之事，自難認明瞭兩造間協議分割遺產之細節，
    亦無法證明兩造間就系爭遺產有無成立借名登記契約。證人
    林秀蓮雖又於上訴人被訴侵占案件（參兩造不爭執之事實㈦
    ）檢察官訊問時結證稱：上訴人曾於102年間表示不要賴貴
    文之遺產等語（見桃園地檢署107年度他字第6321號偵查卷
    第159頁反面），惟依民法第1174條規定，繼承開始前預為
    繼承權之拋棄，不生拋棄繼承效力。是以縱認上訴人曾於賴
    貴文生前表示不要賴貴文之遺產，仍不影響賴貴文之繼承人
    即兩造簽署系爭協議書分配系爭遺產之效力。
  ⒉證人即賴昕瑜之配偶林木洲雖於原審108年5月6日言詞辯論期
    日證稱：上訴人當時至伊家中，告訴賴昕瑜說辦理時間快過
    期，來拿賴昕瑜之身分證、印章，先將系爭遺產登記於上訴
    人名下，事後再移轉回來，當時伊在場，但伊沒有看過系爭
    協議書，伊以為只是辦借名登記，但嗣後聽賴昕瑜講才知道
    已辦繼承登記等語（見原審訴字卷第69至70頁）。然賴昕瑜
    業於原審108年3月25日言詞辯論期日依當事人訊問程序結稱
    ：系爭協議書係伊親簽，印鑑章則由上訴人取走，非伊所蓋
    用，上訴人表示要去辦繼承登記等語（見原審訴字卷第33頁
    ），堪認賴昕瑜尚且自承上訴人當時攜帶系爭協議書來找其
    簽名且有表示係要辦理（分割）繼承登記等情。然證人林木
    洲卻證稱：其有在現場，未看過系爭協議書，事後才聽賴昕
    瑜講才知道是辦繼承登記云云，顯與賴昕瑜所述不符。況證
    人林木洲為賴昕瑜之配偶，衡情自較偏袒賴昕瑜，且未經具
    結擔保證言之憑信性（見原審訴字卷第69頁），證述內容復
    有上開瑕疵，自不足以採為有利於被上訴人之認定，要難遽
    認被上訴人所稱之借名登記契約存在。
  ⒊被上訴人再主張：伊就系爭遺產之應繼分市價高達約1,115萬
    餘元，不可能同意由上訴人單獨取得云云。然按當事人締結
    之契約一經合法成立，其在私法上之權利義務，即應受契約
    之拘束，不容任一造任意反悔或撤銷。兩造均不爭執被上訴
    人親簽系爭協議書（參兩造不爭執之事實㈣），且其標題為
    「遺產分割協議書」，內容有「經立協議書人一致同意，特
    就下列之不動產依照民法有關規定訂立本協議書予以分割遺
    產，俾據以辦理繼承登記」之文字，並於遺產權利人及取得
    範圍欄位載明「賴淑君取得範圍2459/3783」（見原審調字
    卷第44頁、原審訴字卷第95頁），堪認系爭協議書之目的是
    由賴貴文之繼承人協議分割系爭遺產，並將系爭遺產登記為
    上訴人單獨所有。參諸被上訴人之學、經歷及簽署系爭協書
    時之年紀分別年滿30歲、28歲、24歲（參兩造不爭執之事實
    ㈧），均非毫無智識、經驗之人，應可明瞭在契約文件簽名
    即是願意按契約內容履行之意思，卻仍親自簽署系爭協議書
    ，堪認已同意系爭協議書之內容，自應受系爭協議書之拘束
    。至被上訴人同意簽署之原因或動機為何，藏於其內心，或
    係出於財產或親情之考量，均非無可能，自難僅以應繼分價
    值甚高為由，遽予否定系爭協議書之效力。被上訴人另主張
    ：賴貴文生前各贈與應有部分3783分之662予賴昕瑜、賴宥
    莛（參兩造不爭執之事實㈡），係考量贈與稅過高而未全部
    移轉登記等情，然僅為賴貴文生前處分系爭遺產以外應有部
    分之行為，與賴貴文死後兩造就系爭遺產有無成立借名登記
    契約無涉，仍無法據以證明借名登記契約存在。
  ⒋被上訴人雖均於原審108年3月25日言詞辯論期日依當事人訊
    問程序具結，賴昕瑜結稱：伊並非自願簽立系爭協議書，上
    訴人說怕伊被騙，時間來不及先登記在上訴人名下，到時候
    再說等語（見原審訴字卷第34頁）；賴佩玲結稱：伊並非自
    願簽立系爭協議書，上訴人說時間來不及要趕快辦登記，會
    給伊錢等語（見原審訴字卷第34頁）；賴宥莛結稱：伊並非
    自願簽立系爭協議書，上訴人說怕伊被騙，先登記在上訴人
    名下，之後會再立遺囑留給被上訴人等語（見原審訴字卷第
    35頁）。然被上訴人所述既無約定借名登記之書面文件以資
    佐憑，其援引之前揭證據資料亦不足以證明系爭土地如附表
    所示應有部分係借名登記於上訴人名下，自無從為有利於被
    上訴人之認定。
  ⒌被上訴人雖又主張：上訴人先稱被上訴人無力返還父親賴俊
    昌積欠之60萬元債務，而協議將系爭遺產由上訴人單獨繼承
    ，嗣改稱賴貴文生前表示要將系爭土地應有部分3分之1給被
    上訴人、3分之2給上訴人，上訴人抗辯前後不一而不足採信
    云云。然按民事訴訟如係由原告主張權利者，應先由原告負
    舉證之責，若原告先不能舉證，以證實自己主張之事實為真
    實，則被告就其抗辯事實即令不能舉證，或其所舉證據尚有
    疵累，亦應駁回原告之請求。被上訴人起訴主張兩造間就系
    爭遺產之借名登記契約存在，自應由其負舉證責任，不能以
    上訴人所辯不實或未舉證，而遽認被上訴人主張借名登記契
    約存在之事為可採。
㈣、準此，兩造已簽署系爭協議書，將系爭遺產以分割繼承為原
    因登記為上訴人所有，依被上訴人提出之證據方法，尚不足
    以證明系爭土地如附表所示應有部分係分別借名登記於上訴
    人名下。是被上訴人主張以起訴狀繕本送達上訴人為終止借
    名登記契約之意思表示，並依民法第179條規定，請求上訴
    人將系爭土地如附表所示應有部分分別移轉登記予被上訴人
    ，自無可採。
五、綜上所述，被上訴人依民法第179條規定，請求上訴人將系
    爭土地如附表所示應有部分分別移轉登記予被上訴人，洵非
    有據，不應准許。原審為上訴人敗訴之判決，自有未洽。上
    訴論旨，指摘原判決不當，求予廢棄改判，為有理由，爰由
    本院廢棄，改判如主文第2項所示。
六、本件事證已臻明確，兩造所為其餘攻擊、防禦及舉證，經本
    院審酌後，認與判決結論均無影響，爰不一一論列，附此敘
    明。
七、據上論結，本件上訴為有理由，依民事訴訟法第450條、第7
    8條、第85條第1項前段，判決如主文。
中　　華　　民　　國　 109　　年　　5 　　月　　26　　日
                  民事第十八庭 
                        審判長法  官  吳青蓉
                              法  官  周美雲
                              法  官  賴彥魁
正本係照原本作成。
如不服本判決，應於收受送達後20日內向本院提出上訴書狀，其
未表明上訴理由者，應於提出上訴後20日內向本院補提理由書狀
（均須按他造當事人之人數附繕本），上訴時應提出委任律師或
具有律師資格之人之委任狀；委任有律師資格者，另應附具律師
資格證書及釋明委任人與受任人有民事訴訟法第466條之1第1項
但書或第2項（詳附註）所定關係之釋明文書影本。如委任律師
提起上訴者，應一併繳納上訴審裁判費。
中　　華　　民　　國　 109　　年　　5 　　月　　26　　日
                              書記官  高瑞君
附註：
民事訴訟法第466條之1（第1項、第2項）：
對於第二審判決上訴，上訴人應委任律師為訴訟代理人。但上訴
人或其法定代理人具有律師資格者，不在此限。
上訴人之配偶、三親等內之血親、二親等內之姻親，或上訴人為
法人、中央或地方機關時，其所屬專任人員具有律師資格並經法
院認為適當者，亦得為第三審訴訟代理人。

附表：
編號 被上訴人 被上訴人主張借名登記於上訴人名下並請求上訴人移轉登記系爭土地之應有部分 1  賴昕瑜 22698分之2459 2  賴佩玲 22698分之2459 3  賴宥莛 22698分之2459